最　高　行　政　法　院　判　決
　　　　　　　　　　　　　　　　　　 96年度判字第00512號
上　訴　人　甲○○
被 上訴 人　經濟部智慧財產局
代　表　人　乙○○　　　　送達處所同上
上列當事人間因發明專利申請事件，上訴人對於中華民國94年7
月21日臺北高等行政法院93年度訴字第2629號判決，提起上訴。
本院判決如下：
　　主  文
上訴駁回。
上訴審訴訟費用由上訴人負擔。
　　理  由
一、本件上訴人主張：(一)、本件上訴人於民國90年8月23日以「
    環保垃圾處理法」向被上訴人申請發明專利（下稱系爭案）
    ，經被上訴人編為第00000000號予以審查，於91年5月31日
    以（91）智專2（4）050543字第09183009176號專利核駁審
    定書不予專利。系爭案之技術特徵如下4點：(1)「低漥廢田
    成良田」：是指掩埋場頂層完工後之覆土在50公分以上及完
    成綠化植被後，不封場，所謂廢田成良田，利用其改良土地
    ，為產業用地，有不可思議之發展潛力。(2)「移山填海成公
    園」：為有發展性之前瞻大工程，其重點為海堤之構築工程
    ，強調牢靠、穩固、實用、合乎環保要求。(3)「運用三才和
    五行」：為全盤工程之秘訣，在技術內容亦有突破性之進步
    。所謂「三才講求人和」、「五行講求的是土剋水」、土生
    作物」等之運用。(4)「改善國民大環境」：為系爭案創作之
    總目標。達成有安定祥和清潔之大環境。(二)、為使土壤之同
    化物性加速垃圾之腐化而回歸到一種自然狀態與技術，是以
    醱酵腐化的速度將因含水量、溫度、通氣狀況、碳氮比、植
    種等因素而異，目前高速腐化土壤及同化物性之技術，以下
    列為宜：(1)含水量約50%-60%。(2)溫度應控制在50-70度C間
    。(3)空氣應保持排氣中至少50%的原有氣濃度。(4)PH以5.5-8
    .0為宜0.5碳氮比50：1。綜上，應屬堆肥化之技術原理，並
    非垃圾掩埋全程中之技術特徵，非傳統性之一般貯存、清除
    處理方法，以原處分駁回不予專利之處分顯為不公。為此，
    請撤銷訴願決定及原處分。
二、被上訴人則以：被上訴人對於本案所揭示之技術內容審查後
    認為與我國88年發布之「一般廢棄物貯存清除方法及設施標
    準」技術內容雷同，對於本案所提以窪地作為掩埋場址本為
    必然之選擇，亦為熟習該項技術者所能輕易完成者；而對於
    本案所提具有加速腐化還原過程及多層土壤之同化物性等，
    上訴人並未揭示其技術細節，實難瞭解其技術內容有何突出
    或顯然之進步效果，上訴人於面詢時亦無法提出說明。故審
    定認為本案不具有進步性。又上訴人於上訴狀理由所提「同
    化物性」之技術細則；及土量及圾垃量之比例，並未於被上
    訴人審查階段提出，無法作為被上訴人審查本案之依據。被
    上訴人對於本案已作充分之技術比對，並依法審查，確無法
    發現本案具有進步性之處，爰以不符法定專利要件，而為不
    予專利之審定，實無違法之處等語，資為抗辯。
三、原審斟酌全辯論意旨及調查證據之結果，以：上訴人之主張
    ，並無可採，茲說明如下：1.查依系爭案之申請專利範圍所
    示：「1.一種環保垃圾處理法，係用於處理一垃圾以達到一
    環保標準，其步驟包括：（a）提供一垃圾場，其保有一最
    低位置；（b）鋪設1第1層垃圾，係為該垃圾之1第1部分，
    而被鋪設於該最低位置；（c）鋪設1第1層土，位於該第1層
    垃圾上，該第1層土係用以覆蓋該第1層垃圾，而使得該第1
    層垃圾的腐化還原過程能更加快速；（d）鋪設1第2層垃圾
    ，係為該垃圾之1第2部分，且被鋪於該第1層土上；以及（e
    ）鋪設1第2層土，位於第2層垃圾上，而使得該第2層垃圾的
    腐化還原過程能更加快速，俾藉由使用多層土壤之同化物性
    ，以加速該第1及第2層垃圾之腐化而回歸到一種自然的狀態
    ，乃使該垃圾得以達其中該1層垃圾與第1層土係具有一相同
    體積，而該處理法更包含鋪設13層土及第3層垃圾。2.如申
    請專利範圍第1項所述之處理法，其中該第1層垃圾與第1層
    土係具有一相同體積．．．3.如申請專利範圍第1項所述之
    處理法，更包含鋪設一末層垃圾及末層土，藉以將該垃圾持
    續清理完畢，且該末層土係具有一雙倍於該末層垃圾之體積
    。4.如申請專利範圍第1項所述之處理法，其中該垃圾場係
    為一窪地或沼澤．．．」此有系爭案發明專利申請書附於原
    處分卷可稽，是其主要特徵為提供一窪地，使用多層土壤來
    區隔多層垃圾，最後覆以兩倍於末層垃圾之末層土。2.按88
    年5月12日行政院環境保護署（88）環署廢字第0028002號令
    修正發布之「一般廢棄物貯存消除處理方法及設施標準」（
    現已修正並更名為一般廢棄物回收清除處理辦法）第24條第
    1項規定：「衛生掩埋之作業應符合下列規定：一、於每工
    作日結束時，應覆蓋15公分以上之砂土或同等效果之封層劑
    ，覆蓋砂土並予以壓實；終止使用時，應覆蓋50公分以上之
    砂質或泥質黏土。．．．三、第1款終止使用覆土壓實後，
    平坦面坡度為百分之一以上，斜面坡度為百分之三十以下，
    並應綠化植被。．．．」將其與系爭案相較，系爭案之多層
    土壤即相當於上開法規之每日覆土，而系爭案之末層土即相
    當於上開法規之最終覆土，是系爭案主要技術特徵俱為上開
    法規之習知技術所揭示，至於覆土量與垃圾量之體積究需呈
    何比例，此均為熟習該項技術者所能輕易完成者，無進步性
    可言。3.上訴人主張另一主要技術特徵，在於對於窪地作為
    掩埋場地之選擇，且先前並無專家學者提出相同見解，無先
    前技術之存在云云，然查，為符合衛生掩埋法處理底層及周
    圍設施之規定，以窪地作為掩埋場址實為必然之選擇，況查
    更早在74年1月7日，行政院衛生署即以（74）衛署環字第49
    970號發布「一般廢棄物衛生掩埋場設置規範」，其關於作
    業方法，即規定有「區域法」、「壕溝法」與「窪地法」，
    後者即係「利用天然或人工窪地、山谷、土坑、採石場等掩
    埋廢棄物，其作業要點如下：整地後構築必要之貯存結構物
    及阻斷結構物。掩埋作業應沿貯存結構物由下游往上游依序
    掩埋，且不得由上往下傾棄。底層面積窄小時，可採用一層
    覆土一層廢棄物之掩埋方式，迄一定高度，掩埋面積擴大後
    即可用單體掩埋方式。其他之作業方式與區域法相同。」而
    關於覆土，亦分別規定以「當日覆土」「中間覆土」及「最
    終覆土」，是足見所謂之窪地選擇亦為習知之技術。4.末按
    專利法第22條規定：「（第1項）申請發明專利，由專利申
    請權人備具申請書、說明書、必要圖式及宣誓書，向專利專
    責機關申請之。．．．（第3項）第1項之說明書，除應載明
    申請專利範圍外，並應載明有關之先前技術、發明之目的、
    技術內容、特點及功效，使熟習該項技術者能瞭解其內容並
    可據以實施。（第4項）前項申請專利範圍，應具體指明申
    請專利之標的、技術內容及特點。．．．」查系爭案雖於說
    明書第5頁宣稱其目的，為使用土壤之同化物性，以加速垃
    圾之腐化而回歸到一種自然的狀態，，然而上訴人全未揭示
    其詳細技術細節，是此一技術內容究竟有何突出或顯然之進
    步效果，不得而知，自不足以證明系爭案具有進步性。綜上
    所述，上訴人之主張，尚非可採，原處分認系爭案有審定時
    專利法第20條第2項不予發明專利之事由，就上訴人之發明
    申請為核駁之審定，認事用法，並無違誤，訴願決定，遞予
    維持，亦無不合。因而為上訴人敗訴之判決。
四、本院按「稱發明者，謂利用自然法則之技術思想之高度創作
    。」、「（第1項）凡可供產業上利用之發明，無下列情事
    之一者，得依本法申請取得發明專利：一、申請前已見於刊
    物或已公開使用者。但因研究、實驗而發表或使用，於發表
    或使用之日起六個月內申請專利者，不在此限。二、申請前
    已陳列於展覽會者。但陳列於政府主辦或認可之展覽會，於
    展覽之日起六個月內申請專利者，不在此限。（第2項）發
    明係運用申請前既有之技術或知識，而為熟習該項技術者所
    能輕易完成時，雖無前項所列情事，仍不得依本法申請取得
    發明專利。」為審定時專利法第19條、第20條所規定。本件
    上訴人於民國90年8月23日以「環保垃圾處理法」向被上訴
    人申請發明專利（下稱系爭案），經被上訴人編為第000000
    00號予以審查，於91年5月31日以（91）智專2（4）050543
    字第09183009176號專利核駁審定書不予專利。上訴人不服
    ，申請再審查，案經被上訴人於93年2月3日以（93）智專3
    （3）05080字第09320094050號專利再審查核駁審定書為仍
    應不予專利之處分。上訴人不服，循序提起本件行政訴訟。
    查系爭案主要為垃圾掩埋處理程序，其主要特徵為使用多層
    土壤來區隔多層垃圾，最後覆以兩倍於末層垃圾之末層土；
    惟查我國於88年發布之「一般廢棄物貯存清除處理方法及設
    施標準」對於衛生掩埋法處理垃圾，已有詳細之規定，系爭
    案主要技術特徵俱為上開法規之習知技術所揭示，即系爭案
    對於欲達到腐化還原快速及土壤之同化物性，並未揭示更多
    或更先進之具體技術手段，故系爭案不具進步生；系爭案既
    係運用申請前既有技術，而為熟習該項技術者所能輕易完成
    ，不符前揭專利法所揭之發明專利要件，被上訴人以系爭案
    有審定核駁時專利法第20條第2項不予發明專利之事由，就
    上訴人之發明申請為核駁之審定，訴願決定予以維持，均無
    不合，原審併予維持，並駁回上訴人在原審之訴，經核於法
    尚無違誤。上訴意旨略以：系爭案有「低窪廢田成良田」、
    「移山填海成公園」、「運用三才和五行」、「改善國民大
    環境」等技術特徵，能使土壤之同化物性加速垃圾之腐化而
    回歸到一種自然狀態，應屬堆肥化之技術原理，而非垃圾掩
    埋之技術特徵，原處分未准發明專利，已有未合，原判決駁
    回上訴人之訴，更有未當云云；惟查原審依系爭案之申請專
    利範圍所示內容詳為審酌，認系爭案之主要特徵為提供一窪
    地，使用多層土壤來區隔多層垃圾，最後覆以兩倍於末層垃
    圾之末層土，而此等技術特徵俱為「一般廢棄物回收清除處
    理辦法」規定之習知技術所揭示，至於覆土量與垃圾量之體
    積究需呈何比例，均為熟習該項技術者所能輕易完成，自無
    進步性可言，因而維持原處分及訴願決定，並以判決駁回上
    訴人在原審之訴，經核於法既無違誤，上訴意旨指摘原判決
    不當，聲明廢棄，難認為有理由，應予駁回。
據上論結，本件上訴為無理由，爰依行政訴訟法第255條第1項、
第98條第3項前段，判決如主文。
中　　華　　民　　國　　96　　年　　3　　 月　　29　　日
                  第三庭審判長法  官　劉　鑫　楨
                              法  官  陳　秀　美
                              法  官　梁　松　雄
                              法  官　劉　介　中
                              法  官　戴　見　草
以  上  正  本  證  明  與  原  本  無  異
中　　華　　民　　國　　96　　年　　3　　 月　　30　　日
　　　　　　　　　　　　　　　書記官　郭　育　玎
